【裁判字號】    99,消債抗,9
【裁判日期】    990831
【裁判案由】    抗告事件
【裁判全文】
臺灣花蓮地方法院民事裁定             99年度消債抗字第9號
抗  告  人  甲○○
上列抗告人因消費者債務清理事件聲請清算，對於民國99年4月2
日本院99年度消債清字第1號裁定，提起抗告，本院裁定如下：
    主    文
抗告駁回。
抗告程序費用新臺幣壹仟元由抗告人負擔。
    理    由
一、抗告意旨略以：抗告人雖曾於民國97年7月間與最大債權銀
    行華南商業銀行股份有限公司（下稱華南銀行）進行協商，
    惟因抗告人為中度肢障人士，無法工作，每月僅領有殘障津
    貼新台幣（下同）4,000元，扣除食衣住行3,000元及其他生
    活必要支出費用1,000元後，實無法負擔任何還款條件，是
    聲請人係因不可歸責於己之事由，致履行顯有重大困難，且
    抗告人之配偶李秋珠因負債及家庭重擔，實無力負擔抗告人
    每月生活費用，除健保費用因需長期看病是為必須外，上述
    時點與華南銀行提出前置協商時，華南銀行並未提出零利率
    之清償方案，只提出協商不成立通知書，迫使抗告人不得不
    進行聲請清算。抗告人係因中風無法工作而無收入，為此依
    法提起抗告，請求廢棄原裁定等語。
二、按債務人與金融機構協商成立者，不得聲請更生或清算，但
    因不可歸責於己之事由，致履行顯有重大困難者，不在此限
    ；本條例施行前，債務人依金融主管機關協調成立之中華民
    國銀行公會會員辦理消費金融案件無擔保債務協商機制與金
    融機構成立之協商，準用前項之規定，消費者債務清理條例
    第151條第5項、第6項分別定有明文。又聲請更生或清算不
    合程式或不備其他要件者，法院應以裁定駁回之，但其情形
    可以補正者，法院應定期間先命補正，復為同條例第8條所
    明定。
三、經查：（除引用原審裁定所載之理由如附件所示外，另補充
    如下）
（一）按債務人為了償還債務，必須經歷履行期間較不寬裕之經
      濟生活，係債務人於負擔債務時即得預見，是依誠實及信
      用之原則，債務人於有履行可能性時，本應誠實勤勉地履
      行債務，且本條例之立法目的，係為使不幸陷入經濟困境
      之人得以清理債務、重建生活，並在清理過程中能保有符
      合人性尊嚴之最低基本生活，而非維持債務人過去慣常之
      寬逸生活，是於評估履行原最大債權銀行所提出之協商方
      案是否履行顯有重大困難時，並非由債務人任意主張其基
      本生活費用之數額，否則將造成難以協商成立，反而更容
      易進入更生或清算程序之不合理現象。
（二）抗告人雖主張配偶因負債及家庭重擔實無能力負擔其生活
      費用等語，然抗告人配偶李秋珠每年收入均達60餘萬元，
      且名下有位於花蓮縣之田賦一筆及座落台北縣林口鄉之房
      屋及土地各一筆，此有所得資料清單及全國財產稅總歸戶
      財產查詢清單等在卷可按（詳原審卷第72-77頁），又位
      於林口鄉之不動產參酌不動產房仲網資訊所示以每坪15萬
      元市價核算現值的結果，價約為580萬元，扣除尚積欠之
      440萬元擔保借款，仍餘約135萬元等情，有華南銀行陳報
      狀在卷供參（詳原審卷第28、29頁），又抗告人自承每月
      領有4,000元之殘障津貼，足認其家戶資力及收入，堪以
      負擔抗告人之最大債權金融機構即華南銀行所提出「180
      期、0利率、每月還款2,393元」之還款方案，抗告人稱其
      因不可歸責於己之事由，致履行顯有重大困難等語，難信
      為實在。
四、從而，抗告人拒絕銀行所提顯可負擔之方案，致使前置協商
    不成立，而逕行向本院聲請清算冀圖進一步減免債務負擔，
    顯難認為抗告人業已誠實踐行前置協商程序而仍協商不成立
    ，揆諸首開說明，應認其聲請更生之要件不備，且此一欠缺
    復無從補正，依消費者債務清理條例第8條之規定，其更生
    之聲請應予駁回。原審裁定駁回抗告人更生之聲請，核無違
    誤，抗告意旨猶執前詞，指摘原裁定不當，求予廢棄另為裁
    定，為無理由，應予駁回。
五、結論，本件抗告為無理由，依消債條例第15條，民事訴訟法
    第495條之1第1項、第449條第1項、第95條、第78條，裁定
    如主文。
中    華    民    國    99    年    8    月    31   日
                        臺灣花蓮地方法院民事庭
                            審判長法官  湯文章
                            法      官  陳鈺林
                            法      官  陳雅敏
上為正本係照原本作成。
不得再抗告。
中    華    民    國    99    年    8    月    31    日
                            法院書記官  蕭惟
附件
臺灣花蓮地方法院民事裁定             99年度消債清字第1號
聲  請  人  甲○○    住花蓮縣吉安鄉仁安村海濱72號
                      身分證統一編號：Ｚ000000000號
上列當事人因消費者債務清理事件聲請清算，本院裁定如下：
    主  文
清算及保全處分之聲請均駁回。
聲請費用由聲請人負擔。
    理  由
一、按債務人不能清償債務或有不能清償之虞者，得依本條例所
    定更生或清算程序，清理其債務，消費者債務清理條例第3
    條固有明文。然所謂「不能清償債務」，係指債務人欠缺清
    償能力，對於已屆清償期，且已受請求之債務之全部或主要
    部分，客觀上可預見其為一般且繼續的不能清償之財產狀態
    之謂。又清償能力係由財產、信用、勞力三者構成，若有足
    夠財產、良好之信用、優良之技術或持續不斷之勞力，均屬
    有清償債務之可能，而消費者債務清理條例所規定之清算制
    度，實質上即為破產法上破產之特別程序，其目的在於使債
    權人獲得公平之受償，避免債務人遭受多數債權人個別對其
    強制執行，而無法重建經濟，以使債務人得有更生之機會，
    防止社會經濟發生混亂。又按聲請更生或清算不合程式或不
    備其他要件者，法院應以裁定駁回之，但其情形可以補正者
    ，法院應定期間先命補正，消費者債務清理條例第8條定有
    明文。
二、本件聲請人雖謂其曾於民國97年7月間與最大債權銀行華南
    商業銀行股份有限公司（以下簡稱「華南銀行」）進行協商
    ，惟因聲請人為中度肢障人士，無法工作，每月僅領有殘障
    津貼新台幣（下同）4,000元，扣除食衣住行3,000元及其他
    （含電話）生活必要支出費用1,000元後，實無法負擔任何
    還款條件，是聲請人係因不可歸責於己之事由，致履行顯有
    重大困難，爰聲請准許清算等語。惟查：聲請人每月生活費
    用及健保費用均由其配偶李秋珠負擔，此有聲請人配偶李秋
    珠所陳報之每月收入、必要支出項目及計算式在卷可參（見
    本院卷第87-89頁），故縱聲請人每月僅領有殘障津貼4,000
    元，而無其他工作收入乙情非虛，聲請人事實上亦毋須負擔
    其個人每月生活必要支出費用，是聲請人主張其每月領取之
    殘障津貼必須支付食衣住行3,000元及其他（含電話）生活
    必要支出費用1,000元云云，實不足採信。次查，聲請人於9
    7年7月8日曾向最大債權金融機構華南銀行申請前置協商，
    華南銀行提出80期，利率0％，每月清償2,393元之清償方案
    ，此有華南銀行陳報狀及所附前置協商資料在卷可參（見本
    院第25-54頁），則按聲請人每月領有殘障津貼4,000元計算
    ，顯足供聲請人支付協商金額，故聲請人謂其有不能清償之
    虞云云，委無足採。又聲請人為能清償所積欠之債務，本即
    應歷經較不寬裕、簡約之經濟生活，以達到兼顧聲請人生活
    利益及履行債務之目的，然聲請人卻為將所領殘障津貼供己
    花用，置所積欠債務不顧，枉顧債權人權益，拒絕與債權金
    融機構達成協商，並濫用清算之債務清理程式，冀求免除或
    減清債務，實有違消費者債務清理條例之立法精神及目的，
    則其聲請清算，應屬要件不備，且上開欠缺又屬無從補正，
    依首揭條文之意旨，自應駁回其清算之聲請。又本件清算之
    聲請既經駁回，其依消費者債務清理條例第19條之規定，聲
    請本院就債務人履行債務及債權人對於債務人行使債權之限
    制之保全處分，即失所附麗，應併予駁回，爰裁定如主文。
中    華    民    國    99    年    4     月    2     日
                          臺灣花蓮地方法院民事庭
                                  法  官  陳燁真

司法院資訊處製作；財團法人民間司法改革基金會備份。
